【裁判字號】    99,重訴,23
【裁判日期】    990621
【裁判案由】    殺人
【裁判全文】
臺灣高雄地方法院刑事判決              99年度重訴字第23號
公  訴  人  臺灣高雄地方法院檢察署檢察官
被      告  乙○○   (NGU.
指定辯護人  郭泰煌律師
上列被告因殺人案件，經檢察官提起公訴(98年度偵字第38066號
、98年度偵字第38069號)，本院判決如下：
    主  文
乙○○(NGUYEN THANH TRUNG)殺人，處有期徒刑拾肆年。於刑之
執行完畢或赦免後，驅逐出境。
    事  實
一、乙○○為越南籍人士，於民國95年6月29日以外籍勞工身分
    入境，居留時間自95年6月29日至96年6月29日止，後於96年
    4月30日自申請雇主西北食品工業股份有限公司處逃逸，經
    發佈為協尋逃逸外勞。乙○○於98年12月27日自北部南下高
    雄，而於同月28日凌晨3時許，與同國籍即高雄應用科技大
    學研究生甲○○共同相約前往在高雄市三民區○○○路202
    號之阿吉燒烤店飲酒作樂，適時同店內已有另桌亦是越南籍
    之高雄應用科技大學研究生黃文越、丁○○、戊○○、阮惟
    和、白庭勝共5 人在場用餐，至同日凌晨5 時許，阮惟和與
    白庭勝先行買單後離去，餘黃文越、丁○○、戊○○等3人
    即轉與乙○○及甲○○併桌續飲酒作樂，席間乙○○得知黃
    文越同係越南河敬省人，談話中竟指責黃文越「忘本」，黃
    文越則回以伊雖住在越南河內市，但心還是越南河敬省的人
    ，2 人遂為此話題而心生不快，乙○○自忖其係逃逸外勞，
    遂心生恐懼不安之心，誤以為席間黃文越等人皆知其為逃逸
    外勞，恐受報警取締，致而心生殺人之犯意，乃利用如廁機
    會，隨手取走不知何人所有置於店內碗籃旁之檳榔刀一把預
    藏於身，欲謀持以行兇之用。至同日早上6 時25分許，由甲○○與丁○○攙扶已有酒意之黃文越自燒烤店離去，欲返回
    高雄應用科技大學宿舍，中途甲○○先行離去，此時乙○○
    結完帳自後追趕，在高雄市○○區○○街272 號飲料店前追
    趕上黃文越與丁○○，乙○○先將丁○○推倒後，竟再基於
    殺人之犯意，取出預藏之檳榔刀持之猛朝黃文越之頭左頂部
    、頭左顳部、左肩及左胸壁外側等處各刺殺1 刀，致黃文越
    受有頭左頂顳部、左肩及左胸壁外側計身中4 處穿刺傷，其
    中頭左頂部穿刺傷位於頭左頂部，穿刺傷長度為4 公分，深
    度為5.5 公分，路徑方向為由前往後、由上往下、由左往右
    ；頭左顳部穿刺傷位於頭左顳部，穿刺傷長度為1 公分，深
    度為0.7 公分，路徑方向為由後往前、由上往下、由左往右
    ；左肩穿刺傷為一貫穿性傷口，位於左肩前方，穿刺傷長度
    為3 公分，深度為4 公分，路徑方向為由上往下、由左往右
    、與身體前面呈平行方向；左胸壁外側穿刺傷位於左胸壁外
    側，穿刺傷長度為4.6 公分，深度為11.5公分，刺穿第六肕
    骨、左上肺葉下緣、心包膜、心臟左心室，達心尖，導致心
    包血塞(380毫升) 及血胸(1700 毫升) ，經送醫急救，仍於
    98年12月29日上午6 時26分許不治死亡。乙○○行兇後，逃
    逸北上，經警於98年12月29日晚間11時50分許，在台北縣林
    口鄉○○路與中正路口拘提到案，並在高雄市○○區○○路
    109 號停車場處循線扣得乙○○持以行兇後所棄置之檳榔刀
    乙把。
二、案經高雄市政府警察局三民第二分局移請臺灣高雄地方法院
    檢察署檢察官偵查起訴。
    理  由
壹、程序部分：
一、按被告以外之人（包括證人、鑑定人、告訴人、被害人及共
    同被告等）於審判外之陳述，雖不符刑事訴訟法第159 條之
    1 至之4 等四條之規定，而經當事人於審判程序同意作為證
    據，法院審酌該言詞陳述或書面陳述作成時之情況，認為適
    當者，亦得為證據；當事人、代理人或辯護人於法院調查證
    據時，知有刑事訴訟法第159 條第1 項不得為證據之情形，
    而未於言詞辯論終結前聲明異議者，視為有前項之同意，同
    法第159 條之5 定有明文。立法意旨在於傳聞證據未經當事
    人之反對詰問予以核實，原則上先予排除。惟若當事人已放
    棄反對詰問權，於審判程序中表明同意該等傳聞證據可作為
    證據；或於言詞辯論終結前未聲明異議，基於尊重當事人對
    傳聞證據之處分權，及證據資料愈豐富，愈有助於真實發見
    之理念，且強化言詞辯論主義，使訴訟程序得以順暢進行，
    上開傳聞證據亦均具有證據能力。
二、本院於準備程序及審理時就本件卷證內之相關證據資料，詢
    以被告乙○○、辯護人及檢察官，就證據能力表示意見，被
    告、辯護人及檢察官均表示並無意見，且迄至本院審理調查
    證據時亦未爭執上開證據之證據能力，本院審酌該等言詞陳
    述或書面陳述作成時之情況，並無非法取得等不適當之情形
    ，且經本院於審判期日依法進行證據之調查、辯論，被告於
    訴訟上之程序權，已受保障，故本院就與待證事實有重要關
    係，且客觀上採為認定犯罪事實及適用法律基礎之相關證據
    ，依刑事訴訟法第159 條之5 之規定，應具有證據能力（已
    擬制同意其有證據能力）。
貳、實體部分：
一、訊據被告乙○○對於其在上揭時、地持其所預藏之檳榔刀朝
    被害人黃文越頭及左胸部刺殺4刀，致被害人傷重不治死亡
    之事實坦承不諱，惟辯稱：伊於當天在燒烤店與被害人等人
    飲酒時，席間因伊是逃逸外勞，而與被害人等人生有口角及
    肢體上衝突，被害人稱要報警抓伊，伊才殺他，但伊沒有殺
    死他的故意云云，另辯護人則以被告當時已因飲酒致己陷入
    精神狀態障礙，其辨識行為違法或依其辨識而行為之能力顯
    著降低，應有刑法第19條不罰或減輕其刑規定之適用，又被
    告酒後清緒失控之下，亂揮刀器始不小心將被害人刺死，似
    僅是過失致人於死罪等語為被告置辯。經查：
 (一) 被告於上揭時、地持其預藏之檳榔刀朝被害人刺殺，致被害
    人死亡乙節，迭據被告於警詢、偵查中、本院準備程序及審
    理中均坦承不諱( 見警卷第13、14頁；偵卷第89、90頁；本
    院卷第36頁、64頁) ，核與證人即當日同桌之高雄應用科技
    大學越南籍學生丁○○、戊○○、甲○○及證人即阿吉燒烤
    店老闆丙○○於偵查及審理中證述之情節大致相符( 見偵卷
    第6 至11、22至25、104 至106 頁；警卷第37至39、47至50
    、62至65、75頁；本院卷第65至75頁) ，並有現場監錄影片
    翻拍照片12張( 相驗卷第15至第26頁) 、阿吉燒烤店照片、
    案發現場照片、被告逃逸方向照片共15張( 警卷第166 至
    171 、第173 至174 頁) 、高雄市○○區○○街272 號現場
    照片6張(偵卷第78至81頁) 、高雄醫學大學附設中和紀念醫
    院黃文越病歷一份( 相驗卷第41至91頁) 在卷可稽，並有扣
    案檳榔刀1 把扣案足佐，又被害人頭左頂顳部、左肩及左胸
    壁外側計身中4 處穿刺傷，頭左頂部穿刺傷位於頭左頂部，
    穿刺傷長度為4 公分，深度為5.5 公分，路徑方向為由前往
    後、由上往下、由左往右；頭左顳部穿刺傷位於頭左顳部，
    穿刺傷長度為1 公分，深度為0.7 公分，路徑方向為由後往
    前、由上往下；由左往右；左肩穿刺傷為一貫穿性傷口，位
    於左肩前方，穿刺傷長度為3 公分，深度為4 公分，路徑方
    向為由上往下、由左往右、與身體前面呈平行方向；左胸壁
    外側穿刺傷位於左胸壁外側，穿刺傷長度為4.6 公分，深度
    為11.5公分，刺穿第六肕骨、左上肺葉下緣、心包膜、心臟
    左心室，達心尖，導致心包血塞(380毫升) 及血胸(1700 毫
    升) ，最後因低血容性及心因性休克死亡，死亡方式為「他
    殺」等情，有臺灣高雄地方法院檢察署檢驗報告書、法務部
    法醫研究所(98)醫剖字第0991100001號解剖報告書、(98)醫
    鑑字第0991100245號鑑定報告書及相驗屍體證明書各1 份附
    卷可憑( 見相驗卷第93至114 頁) ；足證被告所陳伊持握檳
    榔刀捅刺被害人致死等語，與事實相符，自堪採認。
  (二)再按，判斷行為人於行為當時，主觀上是否有殺人之故意，
    除應斟酌其使用之凶器種類、攻擊部位、行為時之態度外，
    尚應深入觀察行為人與被害人之關係、衝突之起因、行為當
    時所受之刺激、下手力道之輕重、被害人受傷情形及行為人
    事後態度等各項因素，綜合研析。茲查，本件被告所使用之
    扣案檳榔刀，刀刃材質係由白鐵鑄成、刀柄是木頭材質，重
    量約115 公克，刀刃鋒利已據本院審理時當庭勘驗無誤，並
    有扣案兇刀照片附於警訊卷內可稽（見警卷第173 頁）。可
    見該檳榔刀刀尖銳利、刀刃鋒利無比，持以刺擊人之身體，
    自極可能造成人體重大損害。又案發當時被告與被害人係面
    對面，雙方身體近距離接觸，被告右手緊握上開檳榔刀速然
    由下往上捅刺被害人之頭左頂顳部、左肩及左胸壁外側計身
    中4 刀，其中1 刀更深入胸腔內心肺處等情，均業如前述。
    是若僅係持刀任意胡亂揮舞、威嚇，被害人應當會有多處或
    在肌肉表層受淺層之擦挫傷或割傷，斷不可能有此集中於頭
    胸之間，而刀刀創口都深入體內刺穿臟器之情，足見被告並
    非僅係持刀任意胡亂揮舞，而係在近距離之下，乘被害人不
    及防備之際，朝被害人頭胸之間猛力捅刺，否則不致造成被
    害人多處創口，並刺傷肺臟、心臟。再人體胸部內有主要器
    官肺臟及心臟等，一旦遭利器刺入，極易失血過多導致死亡
    ，為眾所周知之常識。案發時被告係已是30歲之成年人且智
    識健全，對此自應有所認識，乃被告竟仍緊握該檳榔刀以尖
    銳鋒利刀刃朝被害人頭胸之間捅刺4 刀，依上開勘驗該把檳
    榔刀結果，該刀重僅約115 公克，重量尚輕，若非持以使力
    猛刺，當無可能接連4 刀，其中2 刀深度分達4 公分、5.5
    公分深，其中一刀還深入體內達11.5公分，且刺破肺臟、心
    臟；足見被告確有施以極大力量捅刺被害人，欲置之於死方
    肯罷休之意無疑。是衡酌以上各情觀之，被告當時確係基於
    殺人犯意，而有持刀殺害被害人之殺人故意，至堪認定。被
    告辯稱其無殺死人之故意及辯護人以被告為過失致人於死云
    云置辨，均顯不足採。
 (三) 另被告辯稱當時被害人與伊有口角爭執及肢體衝突，始起意
    行兇，且伊因飲酒致辨識能力顯著降低云云。按行為時因精
    神障礙或其他心智缺陷，致不能辨識其行為違法或欠缺依其
    辨識而行為之能力；或因該項之原因，致其辨識行為違法或
    依其辨識而行為之能力，顯著減低者，係分屬不罰或得減輕
    其刑，固為刑法第19條第1 項、第2 項所規定；惟查：
    1.據證人即當日在場與被告一同飲酒之丁○○於本院審理中
      證述：以前並不認識被告，被害人和伊一樣不知道被告係
      逃逸外勞，席間伊與戊○○及被害人和被告說話時並無對
      他不禮貌及口氣不好或肢體拉扯之情形；也無聽到在燒烤
      店時被害人有對被告說要報警抓被告，喝酒時，乙○○口
      氣、行為舉止一直至結束離開時都是正常的，應該是沒有
      酒後失控的情況，亦無酒後重覆愛講話或肢體拉扯之現象
      等語( 見本院卷第65至70頁) ，核與證人即當日亦在場與
      被告一同飲酒之戊○○於本院審理中證述：除案發當天外
      ，伊沒有在其他場所見過被告，伊等一群人當日是第一天
      看到被告，根本不知道被告係逃逸外勞；被告於離開時精
      神狀況沒有喝醉，是正常的，伊在燒烤店時並沒有說要報
      警抓被告，也沒有看到被告與被害人發生口角，因伊當時
      坐在被害人旁邊，席間並沒有甚麼口角，喝酒時完全沒有
      與被告發生不愉快的事情等語( 見本院卷第71頁至73頁、
      第134 反面至134 頁) ；核與證人即燒烤店老闆丙○○於
      本院審理中證述：當時他們對話都是用越南話，喝酒的氣
      氛與一般人喝酒情形相同，談話並無吵架之情形，被告沒
      有酒醉的情形，因為他們要離開的時候，還在湊錢付酒錢
      等語相符( 見本院卷第74至75頁) ，復參諸被告付完酒錢
      向前追趕被害人、甲○○與丁○○時，腳步平穩，並以小
      快步快速往三人方向追向前乙節，有該路段監視攝影器拍
      攝畫面暨經本院勘驗後製有勘驗光碟筆錄在卷（見本院卷
      第61頁）可佐，足見當日被告雖有飲酒，然神智仍清醒，
      且於結帳時仍能湊錢結帳，付完酒錢後，更快步平穩向前
      追趕被害人，顯見被告當時辯識能力受酒精影響之程度應
      未達「致其辨識行為違法或依其辨識而行為之能力顯著降
      低」等情明確，是被告辯稱於案發當時伊因飲酒，致辨識
      而行為之能力顯著降低，應有刑法第19條不罰或減輕其刑
      規定之適用云云，無足憑採。
    2.再者，證人即當日與被告及被害人一同飲酒之甲○○於警
      詢中證述：被害人與乙○○於敬酒有發生語氣上的不愉快
      ，乙○○當時對被害人說他忘本，因乙○○與被害人都是
      越南河敬省的人，被害人向乙○○說『我是住在河內市，
      但我的心還是河敬省的人』，當時兩人就因此一話題越談
      越不愉快等語，另於本院審理中證述：伊不知道被告為逃
      逸的外勞，是於案發後才知道；當日被害人於燒烤店內並
      沒有說認識警察要報警抓被告，但有聽到被告與被害人提
      到家鄉及忘本的事情等語，衡諸當日被告因與甲○○一同
      前往燒烤店，適巧遇被害人、丁○○、戊○○等人於另桌
      飲酒，因同鄉之情而併桌，且據證人丁○○及戊○○均同
      證述，於此之前並不認識被告，被害人亦然，更不知被告
      為逃逸外勞一事，核與被告於本院審理中供承當日喝酒是
      與被害人第一次見面等語相符( 見本院卷第137 頁反面)
      ，足認被害人與被告顯係當日才初次見面，始於閒聊中問
      及家鄉何處並談及家鄉事，況被告既非同係高雄應用科技
      大學學生，僅是休假之日偶來高雄找同鄉甲○○聚餐，而
      甲○○尚不知被告係逃逸外勞，何況是初次在烤燒店始見
      面之被害人，況且被告亦自承當日伊並未向渠等提及自己
      是逃逸外勞等語，執此，證人戊○○、丁○○所證述之不
      知被告為逃逸外勞乙節自堪可認定。然觀被告一再辯以被
      害人知其為逃逸外勞，欲報警抓伊云云，顯然被告與被害
      人當日確有如證人甲○○於本院所證述及丁○○於警訊中
      同述有言語上發生不愉快情節，應可認定，稽核被告於警
      詢中稱：伊認為他們知道伊是逃亡外勞，想要請警察來幫
      忙，對方的表情都非常的不友善，有可能對伊不利等語觀
      之( 見警卷第4 至5 頁) ，可知本件起因實乃係被告為逃
      逸外勞，自96年4 月間起即四處逃逸，工作不穩，復恐懼
      為警查獲，致心生多猜疑，對人偏執，情緒不穩定，是日
      席間認被害人對其言語上語氣不佳，竟心生猜疑，自忖被
      害人有報警之可能性，乃憤釀殺機，在燒烤店內尋見檳榔
      刀即預藏在身，竟一時起意尾隨被害人在返回宿舍路上，
      持刀捅刺當晚始初次見面認識之被害人至明。
  (四)綜上所述，被告案發時顯未因飲用酒類導致喪失或減損認知
    能力與判斷能力，意識仍然清楚，而檳榔刀為利刃，刺傷人
    體左胸心臟部位將造成嚴重之傷害，足以導致傷重而有致死
    之可能，被告於案發時為30歲之成年人，對此應知之甚詳，
    竟仍手持檳榔刀刺傷被害人左胸心臟部位，其具有殺人之故
    意，殆無疑義。被告主觀上有殺人之故意，客觀上亦有持用
    檳榔刀刺傷被害人致死之殺人行為，是本案事證明確，被告
    殺害被害人之犯行堪以認定，應予依法論科。
二、核被告所為，係犯刑法第271 條第1 項之殺人罪。爰審酌被
    告僅因酒後與被害人言談生有齟齬，即疑心他人已知悉其為
    逃逸外勞之事，認有被陷害報警之虞，而恣意殺人，致被害
    人死亡，藐視人命，對他人生命價值之輕率，可見一斑，顯
    見其已因多日四處工作逃逸查緝、居無定所而致行止偏執、
    情緒不穩多猜疑，執意殺死同是同鄉外出求學之莘莘學子，
    前程大好之際，竟慘遭殺害，造成死者家屬內心難以撫平之
    傷痛，且嚴重危害社會治安，並具有極高之潛在危險性，惡
    性重大，惟念其犯後坦白犯行，尚有承擔罪責之勇氣，且委
    託家人代為表明和解之意，並非窮凶惡極、冥頑不靈之徒，
    亦難謂其並無悔悟之心，本院綜核上情，及迄至本案辯論終
    結之日止，尚未與被害人家屬達成和解等一切情狀，公訴人
    具體求處無期徒刑尚有過重，爰量處如主文所示之刑，以示
    懲儆。至扣案之兇刀即檳榔刀1 把，雖係供本件犯罪所用之
    物，然被告否認為其所有，復無其他證據可證為被告所有，
    本院無從宣告沒收，至其餘扣押衣褲等物品，亦與犯罪無關
    ，不予沒收，併予敘明。
三、被告係外國人，因本案受有期徒刑之宣告，爰依刑法第95
    條之規定，於刑之執行完畢或赦免後，驅逐出境。
據上論斷，應依刑事訴訟法第299 條第1 項前段，刑法第271 條
第1 項、第95條，判決如主文。
本案經檢察官李政達到庭執行職務。
中    華    民    國    99    年    6     月    21    日
                  刑事第十四庭    審判長法  官  陳銘珠
                                        法  官  張凱鑫
                                        法  官  李俊霖
以上正本證明與原本無異。
如不服本判決應於收受送達後10日內向本院提出上訴書狀，並應
敘述具體理由；如未敘述上訴理由者，應於上訴期間屆滿後20日
內向本院補提理由書（均須按他造當事人之人數附繕本）「切勿
逕送上級法院」。
中    華    民    國    99    年    6     月    21    日
                                        書記官  李玉霜
附錄法條：
中華民國刑法第271條
（普通殺人罪）
殺人者，處死刑、無期徒刑或10年以上有期徒刑。
前項之未遂犯罰之。
預備犯第 1 項之罪者，處 2 年以下有期徒刑。

司法院資訊處製作；財團法人民間司法改革基金會備份。
